【裁判字號】    98,訴,640
【裁判日期】    980708
【裁判案由】    土地所有權移轉登記
【裁判全文】
臺灣板橋地方法院民事判決               98年度訴字第640號
原      告  瀚陽實業有限公司
法定代理人  乙○○
訴訟代理人  鐘耀盛    律師
複 代 理人  吳伯昆    律師
被      告  甲○○
訴訟代理人  游孟輝    律師
上列當事人間請求土地所有權移轉登記事件，經本院於民國98年
6月17日言 詞辯論終結，判決如下：
    主  文
被告應將坐落臺北縣鶯歌鎮○○○段第五七六地號土地，地目雜
，面積一八四三平方公尺，權利範圍四分之一所有權移轉登記與
原告。
訴訟費用由被告負擔。
    事實及理由
一、原告主張：
  (一)被告為原告法定代理人乙○○之胞弟，民國73年間乙○○創
    設瀚陽實業有限公司（下稱原告瀚陽公司），被告於79 年
    間受僱於原告瀚陽公司服務，擔任廠務工作及人頭股東，嗣
    於92年間原告瀚陽公司購入坐落臺北縣鶯歌鎮○○○段576
    地號土地（下稱系爭土地），在會計師建議下，考慮生意風
    險及節稅需求，將系爭土地其中4 分之1 產權信託登記與被
    告。
  (二)因被告（原擔任廠務工作）及其妻子林美枝（原擔任公司會
    計工作，並掌管公司所有不動產及不動產權狀、印章等）於
    95年12月31日離職，並於96年1 月14日辦理交接，但被告竟
    拒交還系爭土地權狀、意圖據為己有，且迴避與原告協商所
    有權移轉登記等情，原告迫不得已，依民法第767 條所有權
    之法律關係，並以起訴狀繕本送達為終止信託關係表示之通
    知，請求被告返還信託財產，將系爭土地移轉所有權登記與
    原告。
  (三)被告答辯書中提到原告瀚陽公司為兄弟四人出資合夥經營等
    語，惟被告夫婦於79年進入公司，證人丙○○於85年進入公
    司，原告瀚陽公司成立於73年時，母親為單純家庭主婦，被
    告及楊進雄為外面工廠作業員，當時證人丙○○還是學生，
    如何有錢出資成為股東？
  (四)原告瀚陽公司於96年1 月14日與楊進雄簽據協議書，但未與
    被告簽定任何協議內容，協議書上簽署當事人並無被告，且
    96年1 月14日當天並沒有提到每個人要4 分之1 或6 分之1
    ，是原告瀚陽公司總資產新臺幣（下同）89,000,000元整除
    6 分之1 ，所謂16,330,000元與被告毫無關聯。兩造亦未約
    定原告瀚陽公司需於被告離職退出經營時先給付退職金16,3
    30,000元及林美枝之離職金約3,000,000 元等情事，否則如
    此重大的事件為何未留下任何書面文件？且公司總資產分成
    16,330,000元×6 份＝98,000,000元，那有多餘3,000,000
    元再給付林美枝？從而被告主張抵充其名下之系爭土地純屬
    無稽。
  (五)被告與證人丙○○為利益關係人，林美枝在96年1 月8 日把
    應交還公司之錢，分別匯入另外人頭股東楊進雄及證人丙○○，涉及侵占瓜分公司資產，是獲得利益之一方。且基上所
    陳，證人丙○○證述內容已有不實，而協議當時關於楊進雄
    部分，既有對於原告瀚陽公司未能支付之離職金時，信託登
    記予各該胞弟名下之不動產各歸所有表示不願意之爭執，觀
    諸本院96年度重訴字第317 號判決，亦足證兩造尚未達成協
    議事項。
  為此，爰依民法第767 條規定，聲明求為判決被告應將坐落臺
  北縣鶯歌鎮○○○段576 地號土地，地目雜，面積1843平方公
  尺，權利範圍4 分之1 所有權移轉登記與原告。
二、被告抗辯：
  (一)原告瀚陽公司原係由乙○○、楊進雄、甲○○、丙○○四兄
    弟共同合夥經營，而被告之配偶林美枝亦同時於瀚陽公司擔
    任會計職務，迄至被告於95年11月間因故提出其夫妻二人將
    於96年1 月1 日正式退股之聲明時，被告夫妻二人於瀚陽公
    司任職約近20年，合先陳明。
  (二)原告瀚陽公司及其負責人乙○○對於被告夫妻二人之退股、
    離職之要求，並無異議，雙方隨即進行被告之退股金及其配
    偶林美枝離職金之協商，經證人丙○○之居中協調後，兩造
    達成有關被告之退股金係以原告瀚陽公司總資產之6 分之1
    計算（瀚陽公司總資產均分為6 等份，兄弟4 人各占1 份，
    其餘2 份分別作為母親楊陳碧霞及瀚陽公司之員工退休準備
    金之用），而林美枝之離職金以約3,000,000 元計算之合意
    ，經兩造於96年1 月14日會同結算公司資產與林美枝之會計
    事務移交工作後，有關公司資產金額會算結果為98,000,000
    元，是以，被告之退股金即為上開98,000,000元之6 分之1
    即16,330,000元，連同前述林美枝之離職金約3,000,000元
    ，合計約為19,330,000元（被告誤載為1,933元）。
  (四)兩造於96年1 月14日進一步合意以當時由原告瀚陽公司借名
    登記在被告名下之樹林廠房兩棟及系爭土地持分（含其地上
    建物之4 分之1 持分），充抵上開應給付予被告及其配偶林
    美枝之退股金、離職金合計約19,330,000元，職是之故，系
    爭土地持分所有權已非原告所有，兩造間有關系爭土地持分
    （含地上建物之4 分之1 持分）之借名登記關係已歸消滅，
    原告本件請求，殊屬無據。
  (五)又楊進雄於96年1 月14日亦自行提出退股要求，但因其退股
    要求係臨時提出，原告恐公司人手不足，故要求楊進雄仍需
    工作至96年3 月31日止，故原告與楊進雄乃另行簽署協議書
    乙紙，以資規範原告與訴外人楊進雄間就其退股之處理方法
    ，附此說明。
  併為答辯聲明：原告之訴駁回。
三、本院查：
  (一)原告主張原告瀚陽公司於92年間購入系爭土地，考慮生意風
    險及節稅需求，將系爭土地其中4 分之1 產權信託登記與被
    告之事實，為被告所不爭執，並有原證1 之土地登記謄本在
    卷可稽（本院卷第5頁），堪信為真實。
  (二)又原告主張被告（原擔任廠務工作）及其妻子林美枝（原擔
    任公司會計工作）於95年12月31日離職，並於96年1 月14日
    辦理交接，但被告竟拒交還系爭土地權狀、且迴避與原告協
    商所有權移轉登記等情，原告依民法第767 條所有權之法律
    關係，並以起訴狀繕本送達為終止信託關係表示之通知，請
    求被告返還信託財產，將系爭土地移轉所有權登記與原告。
    被告則以兩造經證人丙○○之居中協調後，兩造達成有關被
    告之退股金係以原告瀚陽公司總資產之6 分之1計 算（瀚陽
    公司總資產均分為6 等份，兄弟4 人各占1 份，其餘2 份分
    別作為母親楊陳碧霞及瀚陽公司之員工退休準備金之用），
    而林美枝之離職金以約3,000,000 元計算之合意，經兩造於
    96年1 月14日會同結算公司資產與林美枝之會計事務移交工
    作後，有關公司資產金額會算結果為98,000,000 元 ，是以
    ，被告之退股金即為上開98,000,000元之6 分之1 即16,330
    , 000 元，連同前述林美枝之離職金約3,000,000 元，合計
    約為19,330,000元。兩造於96年1 月14日，再合意以當時由
    原告瀚陽公司借名登記在被告名下之樹林廠房兩棟及系爭土
    地應有部分（含其地上建物之應有部分4 分之1） ，充抵上
    開應給付予被告及其配偶林美枝之退股金、離職金合計約
    19,330,000元，系爭土地應有部分所有權已非原告所有，兩
    造間有關系爭土地應有部分（含地上建物之應有部分4 分之
    1） 之信託登記關係已歸消滅，原告本件請求，殊屬無據等
    置辯。
  (三)本件爭點厥為兩造有否約定被告離職時，原告應給付公司資
    產6 分之1 即16,330,000元與被告，以及兩造有否進一步合
    意系爭土地歸屬被告取得，以抵充被告之退職金及被告配偶
    之離職金？原告既已否認有上開事實，依民事訴訟法第277
    條規定，被告就其主張有利於己之此部分事實，自應負舉證
    責任，被告已提出被證1 、被證2 、被證3 為證，並聲請訊
    問證人丙○○，茲分述如下：
    1.被證1 上雖有「共9800萬」、「六分之一、五分六一、七
      分之一」等之記載，但此僅為數字或幾分之幾之比例，被
      證2 固有記載以何人名義，於何時，購買何地之土地或廠
      房，以及土地坪數等事項，但此僅公司財產取得之情形，
      均不足以證明兩造有約定被告離職時，原告應給付公司資
      產6 分之1 即16,330,000元與被告，以及兩造合意系爭土
      地歸屬被告取得，以抵充被告之退職金及被告配偶之離職
      金之事實。
    2.被證3 協議書記載之當事人為原告與訴外人楊進雄，被告
      並非該協議之當事人，應無疑義。該協議雖有記載「茲翰
      陽公司總資產為玖仟捌佰萬元整，玖仟捌佰萬元整除六分
      之一，此項為翰陽co四位協商（四位：乙○○、楊進雄、
      甲○○及丙○○）通過無議特此證明。離職條件回公司工
      作1.配合公司運作，尋找替代人員.... .. 4.地契權狀土
      城市○○街27號1.土地權狀正本2.建築權狀正本全由暫時
      委託代理人：林美枝保管，途中若退出權需楊進雄及乙○○代表公司書面提出向林美枝取回，才可拿出正本建物及
      土地二項物品，但林美枝必須提供謄本清單各持一份交給
      當事人作為保證，此單有法律作用。」等語，但並未記載
      如原告無法支付16,330, 000 元萬元與被告，則系爭不動
      產即歸被告取得，以抵充被告之退職金及被告配偶之離職
      金之情形，故被告提出上開協議書，自不足證明兩造有約
      定以系爭土地抵充被告之退職金及被告配偶之離職金之事
      實。
    3.證人丙○○雖到庭證述被告之抗辯屬實（本院卷第2 頁至
      第4 頁），惟查，證人丙○○於本院96年重訴字第317 號
      原告與訴外人楊進雄間不動產所有權移轉登記事件證稱：
      「（問：提示被證二）... 當時就初估公司資產9800萬
      ... 算出六分之一是1633萬，當初原告有信託系爭房屋在
      楊進雄名下，當時有談到其價值約1400萬，決議如果公司
      付出離職金時，系爭不動產就轉回原告名下。當時我提議
      如果公司沒有支付離職金給楊進雄的話，系爭不動產就屬
      於楊進雄，當時我大哥不願意，其他人沒有意見.... 」
      、「大哥當時並沒有表明不願意的原因，他只有講到所有
      財物必須要精算，系爭不動產價值1400萬是我初估的。」
      等語（見本院卷第47頁所附之判決書），證人丙○○前後
      證詞已有不一，尚難遽信，況由證人丙○○於前案之證詞
      觀之，原告關於訴外人楊進雄部分，既有對於原告公司未
      能支付離職金時，信託登記予各該胞弟名下之不動產各歸
      所有表示不願意之爭執，證人丙○○之證言自不足以證明
      兩造有約定以系爭土地抵充被告之退職金及被告配偶之離
      職金之事實。
    綜上，被告之抗辯，並不可採信。
四、按信託關既係因委託人信賴受託人代其行使權利而成立，除
    信託關係另有指定受益人外，應認委託人有隨時終止信託契
    約之權利。又信託關係就外部關係言，受託人固有行使超過
    委託人所授與之權利，就委託人與受託人之內部關係言，受
    託人仍應受委託人所授與權利範圍之限制，於信託人與受託
    人之間，信託人仍得主張其為信託財產之真正所有人，信託
    契約終止後，信託人自得本於所有權之法律關係請求受託人
    返還信託財產。至於被告自原告公司離職可向原告請求離職
    金，乃本於不同之法律關係所生之權利義務，不可混為一談
    。本件原告主張以起訴狀繕本送達被告為終止信託關係意思
    表示之通知，並本於所有權之法律關係請求被告返還信託財
    產，將系爭不動產移轉登記與原告，並無不合，應予准許。
五、本件事證已臻明確，兩造其餘主張陳述及所提之證據，均毋
    庸再予審酌，附此敘明。
六、結論：本件原告之訴為有理由，並依民事訴訟法第78條，判
    決如主文。
中    華    民    國    98    年    7     月     8    日
                  民事第一庭法  官  李世貴
以上正本係照原本作成
如對本判決上訴，須於判決送達後20日內向本院提出上訴狀
中    華    民    國    98    年    7     月    14    日
                            書記官  蘇哲男

司法院資訊處製作；財團法人民間司法改革基金會備份。
